ACORDAO-COMPLETO-2524705

ACÓRDÃO 783/2022 ATA 4/2022 - SEGUNDA CÂMARA

VISTOS, relatados e discutidos estes autos de apreciação, para fins de registro, dos atos de aposentadoria em favor de Maria Madalena de Lima, Maria Jose da Silva Lopes, Maria Ozerina Monteiro Lizzo, Maria Madalena de Oliveira e Maria Madalena Ferreira, expedidos pela Fundação Universidade Federal de Rondônia.
ACORDAM os Ministros do Tribunal de Contas da União, reunidos em Sessão da Segunda Câmara, diante das razões expostas pelo Relator, nos termos dos arts. 71, inciso III, da Constituição Federal, 1º, inciso V, e 39, inciso II, da Lei 8.443/1992, e 260 do Regimento Interno do Tribunal de Contas da União, em:
9.1. considerar legais e autorizar o registro dos atos de aposentadoria em favor de Maria Jose da Silva Lopes (peça 8) ; Maria Madalena Ferreira (peça 11) ; Maria Madalena de Oliveira (peça 11) ; e 
9.2. com base no art. 6º, §1º, da Resolução-TCU 206/2007, considerar legal o ato de Maria Ozerina Monteiro Lizzo (peça 12) , autorizando-lhe o registro, tendo em vista que a idade atual da interessada admite a concessão nos termos do art. 4º, § 4º, da EC 103/2019;
9.3. considerar ilegal o ato em favor de Maria Madalena de Lima (peça 9) , negando-lhe o registro, em face da insuficiência do tempo de serviço para a concessão da aposentadoria na forma consignada na respectiva concessão (proventos calculados na proporção de 30/30 avos) ;
9.4. nos termos da Súmula-TCU 106, dispensar a reposição das parcelas indevidamente recebidas de boa-fé;
9.5. determinar à Fundação Universidade Federal de Rondônia que:
9.5.1. nos termos do art. 262, caput, do Regimento Interno deste Tribunal, c/c art. 19, inciso II, da IN- TCU 78/2018, faça cessar, no prazo 15 (quinze) dias contados da ciência deste Acórdão, o pagamento do acréscimo remuneratório ora impugnado no ato de Maria Madalena de Lima (peça 9) , sob pena de responsabilidade solidária da autoridade administrativa omissa;
9.5.2. em relação à interessada Maria Madalena de Lima (peça 9) , emita novo ato de aposentadoria, livre da irregularidade apontada, disponibilizando-o a este Tribunal, por meio do Sistema e-Pessoal, nos termos e prazos fixados na IN-TCU 78/2018, observando que o ato poderá prosperar com proventos na proporção de 29/30 avos, calculados pela média das remunerações, com base no art. 40, § 1º, inciso III, alínea "b", da Constituição Federal, com redação dada pela Emenda Constitucional 41/2003;
9.5.3. nos termos do art. 6º, §1º, inciso I, da Resolução-TCU 206/2007, apostile o ato de aposentadoria de Maria Ozerina Monteiro Lizzo (peça 12) , ajustando seu fundamento legal para o art. 4º, § 4º, da EC 103/2019, tendo em vista a idade atual da inativa (67 anos) , ficando dispensada a submissão do feito a este Tribunal para fins de registro;
9.5.4. dê ciência deste Acórdão à interessada Maria Madalena de Lima (peça 9) , encaminhando a este Tribunal, no prazo de trinta dias, comprovante da data de ciência pela destinatária, alertando-a de que, caso sejam interpostos recursos contra a presente deliberação, a eventual negativa de provimento implicará a devolução dos valores indevidamente percebidos durante o efeito suspensivo;
9.6. consignar que, nos termos do art. 6º, §1º, inciso I, da Resolução-TCU 206/2007, cumpre à Sefip corrigir nas bases de dados deste Tribunal o fundamento legal do ato de Maria Ozerina Monteiro Lizzo (peça 12) ;
9.7. dar ciência deste Acórdão ao ente responsável pelas concessões, informando que o teor integral da deliberação poderá ser obtido no endereço eletrônico www.tcu.gov.br/acordaos.

APOSENTADORIA, concessão de aposentadoria a Maria Madalena de Lima, Maria Jose da Silva Lopes, Maria Ozerina Monteiro Lizzo, Maria Madalena de Oliveira e Maria Madalena Ferreira, ex-servidoras da Fundação Universidade Federal de Rondônia.

Segunda Câmara

3. Interessados/Responsáveis:
3.1. Interessados: Maria Jose da Silva Lopes (XXX.382.012-XX); Maria Madalena Ferreira (XXX.684.508-XX); Maria Madalena de Lima (XXX.708.042-XX); Maria Madalena de Oliveira (XXX.951.609-XX); Maria Ozerina Monteiro Lizzo (XXX.317.252-XX).

13.1. Ministros presentes: Bruno Dantas (Presidente), Augusto Nardes e Antonio Anastasia (Relator).
13.2. Ministro-Substituto presente: Marcos Bemquerer Costa.

ANTONIO ANASTASIA

Trata-se de atos de concessão de aposentadoria em favor de Maria Madalena de Lima, Maria Jose da Silva Lopes, Maria Ozerina Monteiro Lizzo, Maria Madalena de Oliveira e Maria Madalena Ferreira, ex-servidoras da Fundação Universidade Federal de Rondônia. 
2.	Em sua primeira instrução de mérito, a Secretaria de Fiscalização de Integridade de Atos e Pagamentos de Pessoal e de Benefícios (Sefip) apresentou, em posições uniformes, a seguinte análise (peça 14) :
EXAME TÉCNICO
3.	(...) 
a) ato de Maria José da Silva Lopes
4.	A Sra. Maria Jose da Silva Lopes aposentou-se, voluntariamente, em 3/5/2006, no cargo de professora assistente, com proventos integrais, com base nos incisos I, II e III, "a" e "b, e § 4º do artigo 8º da EC 20/1998. Não foi detectada nenhuma irregularidade no ato (peça 2, p. 1, e peça 3) .
b) ato de Maria Madalena Ferreira
5. 	A servidora Maria Madalena Ferreira aposentou-se, voluntariamente, em 29/8/2014, no cargo de professor, com proventos integrais, com base no art. 3º da EC 47/2005. Não há irregularidade no ato e nos proventos da inativa (peça 6) .	
c) atos de Maria Madalena de Lima e Maria Madalena de Oliveira
6.	As interessadas Maria Madalena de Lima e Maria Madalena de Oliveira aposentaram-se, voluntariamente, com proventos integrais, com base no art. 6º da EC 41/2003.
7.	No ato de aposentadoria da ex-servidora Maria Madalena de Lima, aposentada em 15/3/2010, no cargo de porteiro, consta no campo "tempo de serviço para a aposentadoria" o total de 30 anos e 20 dias. No entanto, somando-se os tempos discriminados no Quadro de Discriminação dos Tempos de Serviços e Averbações tem-se o total de 29 anos, 2 meses e 19 dias. Desta forma, a interessada não atende aos requisitos para a aposentadoria com base no artigo 6º  da Emenda Constitucional 41/2003. Diante do exposto, está ilegal o ato de aposentadoria da Sra. Maria Madalena de Lima. 
8.	A aposentadoria da Sra. Maria Madalena de Lima poderá prosperar com proventos proporcionais a 29/30 avos , com base no art. 40, § 1º, inciso III, alínea "b" da Constituição Federal com redação da EC 41/2003, com proventos calculados pela média das remunerações.
9.	A servidora Maria Madalena de Oliveira aposentou-se em 27/9/2006, no cargo de professora de 1º e 2º grau, com base no artigo 6º da Emenda Constitucional 41/2003 combinado com o §5º do artigo 40 da Constituição Federal, que permite a redução em cinco anos dos requisitos de idade e tempo de contribuição para o professor que comprovar tempo de efetivo exercício das funções de magistério na educação infantil e no ensino fundamental e médio (peças 2, p. 1-2, e peça 5) . 
10.	No ato de Maria Madalena de Oliveira, constou no campo "tempo de serviço para a aposentadoria" o total de 25 anos, 7 meses e 5 dias. No entanto, somando-se os tempos discriminados no Quadro de Discriminação dos Tempos de Serviços e Averbações tem-se o total de 24 anos, 9 meses e 3 dias. Assim, a interessada não atende aos requisitos para a aposentadoria com base no artigo 6º da Emenda Constitucional 41/2003, combinado com o §5º do artigo 40 da Constituição Federal. Diante do exposto, a concessão está ilegal. 
11.	Atualmente, a servidora possui 64 anos de idade. Desta forma, a aposentadoria poderá prosperar com proventos proporcionais a 24/30 avos, com base no artigo 40, §1º, inciso III, alínea "b" da Constituição Federal com redação dada pela EC 41/2003, sendo os proventos calculados pela média das remunerações. 
d) ato de Maria Ozerina Monteiro Lizzo
12.	A servidora Maria Ozerina Monteiro Lizzo aposentou-se em 18/6/2003, no cargo de professora de 1º e 2º grau, com base no artigo 40, §1º, inciso III, alínea "a" da Constituição Federal com redação dada pela Emenda  Constitucional 20/1998, combinado com o §5º do citado artigo 40, que permitia a redução em cinco anos dos critérios de idade e tempo de contribuição no caso de professor com tempo exclusivo de magistério na educação infantil e no ensino fundamental e médio  (peça   2, p. 2, e peça 7) .
13.	No entanto, pelo fundamento legal registrado a servidora deveria ter 50 anos de idade, e no entanto, possuía apenas 49 anos. Desta forma, está ilegal o ato de aposentadoria em exame. 
14.	A  aposentadoria  da interessada poderá prosperar com base no artigo no art. 8º e § 4º da EC 20/1998, que permite que o tempo de serviço até a data da publicação da EC 20/1998, seja contado com um acréscimo de 20% para professora, que se aposentar exclusivamente com tempo de efetivo exercício das funções de magistério.
3.	Por determinação do relator antecedente, o Ministro Raimundo Carreiro, os autos foram restituídos à unidade técnica para reinstrução, em face de suposto erro no exame dos pressupostos fáticos para as aposentadorias de Maria Madalena de Oliveira e Maria Ozerina Monteiro Lizzo.
4.	Reproduzo a seguir, com ajustes de forma, o teor principal da instrução conclusiva da Secretaria de Fiscalização de Integridade de Atos e Pagamentos de Pessoal e de Benefícios (Sefip) , cuja proposta de encaminhamento foi endossada pela direção da unidade e pelo Ministério Público de Contas (peças 20 a 22) :
 EXAME TÉCNICO
Da aposentadoria de Maria Madalena de Oliveira
7.	A ex-servidora não poderia se aposentar pelo fundamento legal indicado no ato, pois teria que ter pelo menos 25 anos de contribuição, exclusivamente como tempo de efetivo exercício das funções de magistério na educação infantil e no ensino fundamental e médio, para atender o disposto no § 5º, art. 40 (redução de 5 anos) , em relação ao disposto no § 1º, III, "a", do mesmo artigo (contribuição de 30 anos) , ambos da Constituição Federal vigente à época. Ela só contava com 24 anos, 9 meses e 3 dias de tempo de contribuição.
8.	 Também não poderia se aposentar pelo dispositivo alternativo indicado pela Sefip na instrução inicial, pois não cumpria o requisito previsto no art. 40, § 1º, III, "b", da Constituição Federal [vigente à época da concessão], qual seja, sessenta anos de idade.
9.	Destaque-se que hoje a aposentada tem 65 anos de idade, mas como não possui 25 anos de tempo de serviço efetivo em funções de magistério na educação infantil e no ensino fundamental e médio, não pode se beneficiar do art. 4º, § 4º, da EC 103/2019 para manter-se aposentada.
10.	Assim, verifica-se que a ex-servidora não tem direito a aposentadoria, devendo o ato ser considerado ilegal.
Da aposentadoria de Maria Ozerina Monteiro Lizzo
11.	A ex-servidora não poderia se aposentar pelo fundamento legal indicado no ato, pois deveria ter 50 anos de idade e só contava 49 anos.
12.	Também não poderia se aposentar pelo dispositivo alternativo indicado pela Sefip na instrução inicial (art.  8º, § 4º, da EC 20/1998) , pois o bônus de 20% para professora de ensino médio foi computado sobre o tempo total até 2003 e não até 1998, como determina a EC 20/1998.  O correto seria o fundamento com pedágio, só que a servidora averbou apenas 25 anos, 10 meses e 25 dias de tempo de serviço total, que são insuficientes até para 70% (ela precisaria ter trabalhado 26 anos, 3 meses e 14 dias para ter se aposentado com a proporcionalidade mínima - art. 8º, inciso III, alínea "b", da EC 20/1998) .
13.	Como hoje a servidora está com 67 anos, pode se beneficiar do art. 4º, § 4º, da EC 103/2019. Sendo assim, o TCU, por racionalidade administrativa, pode considerar o ato legal.
CONCLUSÃO 
14.	Em razão do exposto, e tendo em vista as análises realizadas nos atos iniciais de concessão de aposentadoria deste processo, esta Unidade Técnica propõe que a aposentadoria de Maria Madalena de Oliveira seja considerada ilegal e negado o registro e a de Maria Ozerina Monteiro Lizzo seja considerada legal e registrada, por racionalidade administrativa.
15.	Em relação às aposentadorias de Maria Madalena de Lima, Maria Jose da Silva Lopes e Maria Madalena Ferreira, mantém-se a proposta da instrução inicial (peça 14) .
PROPOSTA DE ENCAMINHAMENTO
16.	Ante o exposto, e com base nos arts. 71, inciso III, da Constituição Federal; 1º, inciso V, e 39, inciso II, da Lei 8.443/1992; 260, § 1º, do Regimento Interno do Tribunal de Contas da União, propõe-se:
	a) considerar LEGAIS e conceder o registro dos atos de concessão inicial de aposentadoria de Maria Jose da Silva Lopes (CPF: XXX.382.012-XX) e Maria Madalena Ferreira (CPF: XXX.684.508-XX) ;
	b) considerar LEGAL, por racionalidade administrativa, e conceder o registro do ato de concessão inicial de aposentadoria de Maria Ozerina Monteiro Lizzo (CPF: XXX.317.252-XX) , tendo em vista que a interessada pode permanecer aposentada com base no art. 4º, § 4º, da EC 103/2019;
      c) considerar ILEGAIS e negar o registro dos atos de concessão inicial de aposentadoria de Maria Madalena de Lima (CPF: XXX.708.042-XX) , Maria Madalena de Oliveira (CPF: XXX.951.609-XX) ; 
       d) dispensar a devolução dos valores indevidamente recebidos até a data da ciência do acórdão que vier a ser prolatado, com base no Enunciado 106 da Súmula da Jurisprudência do TCU;
      e) determinar à Fundação Universidade Federal de Rondônia, com base no art. 45 da Lei 8.443/1992, que: 
     e.1) faça cessar os pagamentos decorrentes dos atos impugnados, comunicando ao TCU, no prazo de quinze dias, as providências adotadas, nos termos dos arts. 262, caput, do Regimento Interno do TCU e 8º, caput, da Resolução-TCU 206/2007;
    e.2) cadastre novos atos, livres das irregularidades apontadas, submetendo-os ao TCU no prazo de trinta dias, nos termos dos arts. 262, § 2º, do Regimento Interno do TCU e 19, § 3º, da Instrução Normativa-TCU 78/2018;
    e.3) informe às ex-servidoras o teor do acórdão que vier a ser prolatado, encaminhando ao TCU, no prazo de trinta dias, comprovante da data de ciência pelas interessadas, nos termos do art. 4º, § 3º, da Resolução-TCU 170/2004, alertando-as de que o efeito suspensivo proveniente de eventual interposição de recurso junto ao TCU não as exime da devolução dos valores indevidamente percebidos após a notificação, em caso de não provimento desse recurso.
É o Relatório.

não há

Procurador Rodrigo Medeiros de Lima.

APOSENTADORIAS. FUFR. CONTAGEM IRREGULAR DE TEMPO DE SERVIÇO EM DOIS ATOS. UM ATO COM POUCO TEMPO FALTANTE À IMPLEMENTAÇÃO DO DIREITO (MENOS DE 3 MESES, OU 1% DO TEMPO TOTAL EXIGIDO). LONGO TEMPO DECORRIDO DESDE A CONCESSÃO (MAIS DE 15 ANOS). PROTEÇÃO DA CONFIANÇA LEGÍTIMA E SEGURANÇA JURÍDICA. ANTIECONOMICIDADE DO TREINAMENTO NECESSÁRIO À REQUALIFICAÇÃO DA PROFESSORA PARA RETORNO À ATIVIDADE COM VISTAS A IMPLEMENTAR TEMPO EXÍGUO NECESSÁRIO À NOVA JUBILAÇÃO (MENOS DE 3 MESES). PRECEDENTES JURISPRUDENCIAIS. REGISTRO DO ATO. NEGATIVA DE REGISTRO DE OUTRO ATO, COM POSSIBILIDADE DE NOVA CONCESSÃO BASEADA NA PROPORCIONALIDADE DE 29/30 AVOS. DETERMINAÇÕES. DEMAIS ATOS ISENTOS DE IRREGULARIDADES. REGISTRO. CIÊNCIA.

APOSENTADORIA (APOS)

Secretaria de Fiscalização de Integridade de Atos e Pagamentos de Pessoal e de Benefícios Sociais (Sefip).

Trata-se de atos de concessão de aposentadoria em favor de Maria Madalena de Lima, Maria Jose da Silva Lopes, Maria Ozerina Monteiro Lizzo, Maria Madalena de Oliveira e Maria Madalena Ferreira, ex-servidoras da Fundação Universidade Federal de Rondônia (FUFR) . 
2.	Em sua manifestação conclusiva, a Secretaria de Fiscalização de Integridade de Atos e Pagamentos de Pessoal e de Benefícios (Sefip) , em posições uniformes e com o endosso do Ministério Público de Contas, propõe, no mérito:
	a) a legalidade e o registro das aposentadorias de Maria Jose da Silva Lopes (cargo: "professor assistente", peça 8) e Maria Madalena Ferreira (cargo "professor associado", peça 11) , nos termos consignados pela entidade de origem, estendendo tal proposta, por racionalidade administrativa, nos  termos do art. 6º, §1º, da Resolução-TCU 206/2007, ao ato de Maria Ozerina Monteiro Lizzo (cargo: "professor de 1ª e 2º graus", peça 12) , cuja concessão pode prosperar alterando-se o respectivo fundamento constitucional para o art. 4º, § 4º, da EC 103/2019, tendo em vista a idade atual da interessada (67 anos) e que seu tempo de serviço é como professora dos ensinos fundamental e médio (antigos "1º e 2º graus", respectivamente) ;
b) a ilegalidade e negativa de registro aos atos de Maria Madalena de Lima (cargo: "porteiro", peça 9) e Maria Madalena de Oliveira (cargo: "professor de 1º e 2º graus", peça 10) .
3.	A impugnação das aposentadorias de Maria Madalena de Lima e Maria Madalena de Oliveira decorreu da insuficiência do tempo de serviço para as respectivas concessões.
4.	Entretanto, para o ato de Maria Madalena de Lima, a unidade técnica pontua que a concessão "poderá prosperar com proventos proporcionais a 29/30 avos, com base no art. 40, § 1º, inciso III, alínea "b" da Constituição Federal, com redação da EC 41/2003, com proventos calculados pela média das remunerações", tendo em vista que seu tempo de contribuição é de 29 anos, 2 meses e 19 dias. Essa hipótese alternativa implica redução de proventos de 3,33%.
5.	No que tange à concessão de Maria Madalena de Oliveira, a proposta de negativa de registro assentou-se no fato de o tempo de contribuição apurado pela Sefip ser apenas 24 anos, 9 meses e 3 dias, quando os fundamentos consignados no ato em exame - "artigo 6º da Emenda Constitucional 41/2003, combinado com o §5º do artigo 40 da Constituição Federal" - exigem, para a professora de ensinos fundamental e médio, o mínimo de 25 anos de contribuição. 
6.	Ao sopesar a idade atual da interessada Maria Madalena de Oliveira  (65 anos) , a unidade instrutiva assinala a possibilidade de a concessão prosperar com proventos na proporção de 24/30 avos, com fundamento no "artigo 40, §1º, inciso III, alínea "b", da Constituição Federal com redação dada pela EC 41/2003 [aposentadoria por idade], sendo os proventos calculados pela média das remunerações".    
7.	Feito esse breve histórico, passo a decidir.
8.	Acompanho as conclusões dos pareceres, exceto quanto à proposta de negativa de registro ao ato concessório de Maria Madalena de Oliveira, conforme passo a expor.
9.	 O ato de aposentadoria em questão foi publicado em 27/09/2006, com proventos na proporção de 25/25 avos, calculados pela média das remunerações. A proposta alternativa da Sefip, embora também assegure o cálculo dos proventos com base na média das remunerações, modifica a proporcionalidade para 24/30 avos, implicando redução de 20% nos proventos da interessada, após decorridos mais de 15 anos da concessão.  
10.	Em circunstâncias similares, ou seja, quando o ato foi emitido há longos anos e o tempo faltante para a implementar do direito é pequeno (inferior a seis meses) , este Tribunal já decidiu, em muitas assentadas, por invocar os princípios da segurança jurídica e da proteção da confiança legítima como fundamento à estabilização e registro de atos de aposentadoria em situações análogas.
11.	No Acórdão 8010/2020-TCU-Primeira Câmara (relator: Ministro Substituto Weder de Oliveira) , o Tribunal autorizou o registro do ato concessório com base nos seguintes argumentos:
O MP/TCU, por sua vez, ainda que reafirmando o entendimento do Tribunal quanto à ilegalidade da contagem de tais tempos, dissente da proposta da Sefip "tendo em vista o longo período de tempo decorrido entre a aposentadoria e a apreciação do ato a ser realizada por este Tribunal (13 anos) ; a natureza do cargo exercido pelo interessado (Agente de Polícia Federal) ; e que o período de tempo que faltaria para a sua aposentadoria seria de apenas 4 meses e 18 dias", e propõe, de forma excepcional, que o ato seja considerado legal e determinado seu registro, em conformidade à jurisprudência do Tribunal em mesmas circunstâncias (acórdãos 9.721/2011, 1.718/2003, 2.348/2005 e 9.712/2016 -TCU-2ª Câmara e acórdãos 363/2005, 3.137/2006, 687/2006-TCU-1ª Câmara) .
Desconsideradas as parcelas de tempo irregulares de 8 dias (licença prêmio por assiduidade) e de 11 meses e 12 dias (tempo ficto sob a égide da Lei 3.313/1957) do total de tempo de serviço para aposentadoria constante de seu ato (30 anos, 7 meses e 12 dias) , resta o tempo de 29 anos, 7 meses e 22 dias, insuficientes, portanto, para que o Sr. Raimundo de Jesus Costa Nazareno tivesse se aposentado, o que o obrigaria a retornar ao serviço para complementar apenas 4 meses e 8 dias de serviço, após decorridos mais de 13 anos de inatividade (o ato em análise é inicial, com vigência a partir de 9/5/2007, e foi encaminhado ao Tribunal em 18/3/2016) .
No caso dos autos, com a exclusão da parcela temporal irregular, o exíguo tempo para adquirir o direito à aposentadoria, aliado ao longo intervalo decorrido entre a vigência do ato e sua apreciação, conduzem à solução proposta pelo Ministério Público de Contas, na linha dos precedentes mencionados.  (Grifei) .
12.	Esse precedente seguiu na mesma linha do Acórdão 868/2010-TCU-Plenário (relator: Ministro Augusto Nardes) , cuja ementa consigna a seguinte intelecção:
1. Constatada em ato concessório de aposentadoria ou de pensão ilegalidade que o macule, mas decorrido longo lapso temporal  entre a data de publicação e a sua apreciação por parte do TCU, e desde que o beneficiário não tenha, de algum maneira, contribuído para a ocorrência, tendo se limitado a agir na esteira da boa-fé, é possível, no caso concreto, a aplicação dos princípios da segurança jurídica e da proteção da confiança em favor do interessado a fim de julgar o ato legal e conceder-lhe o registro, objetivando evitar a sua reversão à ativa e/ou redução de seus proventos.  (Grifei) .
13.	No Acórdão 9721/2011-TCU-Segunda Câmara (relator: Ministro Raimundo Carreiro) , foi autorizado o registro de dez atos de aposentadoria, em que, à semelhança do caso em tela, o tempo faltante para a implementação do direito era inferior a seis meses, conforme se extrai do seguinte excerto do voto condutor, que seguiu as conclusões da unidade técnica e do Ministério Público de Contas, verbis: 
18.	Isso porque o tempo de serviço faltante para cada um desses servidores adquirirem o direito à aposentadoria especial, após descontado o acréscimo indevido de 20%, é, em todos os casos, inferior a seis meses. Veja-se: Ronaldo Keber (29 a, 8 m, 1 d) , Antonio Carlos Renzler Fraga (29 a, 7 m, 19 d) , Franklin Ferreira Junior (29 a, 8m, 21 d) , Frederico Jurandir Werneck Miranda (29 a, 9 m, 6 d) , José Carlos da Silva Lima (29 a, 9 m, 19 d) , José Pinheiro de Medeiros (29 a, 6 m, 16 d) , Márcia Elizabete de Melo (29 a, 6 m, 10 d) , Maria do Socorro Beserra de Queiros Camurça (29 a, 6 m, 4 d) , Ronan do Nascimento Valente (29 a, 10 m, 3 d ) e Silvio Reis Santiago (29 a, 7 m, 29 d) .
14.	No caso em comento, observam-se peculiaridades iguais ou equivalentes às que motivaram os precedentes assinalados: ato emitido há mais de 15 anos e redução significativa dos proventos da interessada, em 20%.
15.	A par disso, observo que, se a negativa de registro do ato houvesse ocorrido em prazo razoável, a servidora poderia ter retornado à ativa para obter a jubilação com proventos na proporção de 25/25 avos, nos exatos termos em que foi concedida, pois, para tanto, bastaria retornar à atividade por menos de 3 meses, porquanto seu tempo de serviço chancelado pela unidade técnica foi de 24 anos, 9 meses e 3 dias.
16.	 Mesmo sob as regras atualmente instituídas pela Emenda Constitucional 103/2019, a interessada poderia retornar à atividade para implementar o direito à jubilação com proventos na proporção de 25/25 avos, a teor do art. 20, incisos I a IV e §1º da referida emenda: 
Art. 20. O segurado ou o servidor público federal que se tenha filiado ao Regime Geral de Previdência Social ou ingressado no serviço público em cargo efetivo até a data de entrada em vigor desta Emenda Constitucional poderá aposentar-se voluntariamente quando preencher, cumulativamente, os seguintes requisitos:
I - 57 (cinquenta e sete) anos de idade, se mulher, e 60 (sessenta) anos de idade, se homem;
II - 30 (trinta) anos de contribuição, se mulher, e 35 (trinta e cinco) anos de contribuição, se homem;
III - para os servidores públicos, 20 (vinte) anos de efetivo exercício no serviço público e 5 (cinco) anos no cargo efetivo em que se der a aposentadoria;
IV - período adicional de contribuição correspondente ao tempo que, na data de entrada em vigor desta Emenda Constitucional, faltaria para atingir o tempo mínimo de contribuição referido no inciso II. [no caso, esse período adicional seria inferior a 3 meses]
§ 1º Para o professor que comprovar exclusivamente tempo de efetivo exercício das funções de magistério na educação infantil e no ensino fundamental e médio serão reduzidos, para ambos os sexos, os requisitos de idade e de tempo de contribuição em 5 (cinco) anos.  (Grifei) .
17.	Todavia, passados mais de 15 anos de inatividade, seria necessário à Administração incorrer em custos de treinamento para qualificar novamente a servidora às funções de magistério, o que não soa razoável quando se pondera o pouco tempo faltante para o implemento do direito (54 dias sob as regras anteriores à EC 103/2019, e 108 dias à luz das novo ordenamento) . Tal circunstância foi igualmente aquilatada no voto condutor do mencionado Acórdão 9721/2011-TCU-Segunda Câmara (relator: Ministro Raimundo Carreiro) :
19.	Neste ponto, adoto as razões lançadas na instrução da Secretaria de Recursos, quanto à incidência, in casu, dos princípios da segurança jurídica e da razoabilidade, haja vista o pequeno intervalo de tempo que falta para a aquisição do direito, o que não justifica os custos administrativos e o próprio ônus moral dos ex-servidores decorrentes do seu eventual retorno à atividade por tão pouco tempo.
20.	Para corroborar essa conclusão, destaco a informação trazida no recurso do Departamento de Polícia Federal - DPF - de que a eventual reintegração dos servidores aposentados aos quadros da entidade implicaria custos elevados de treinamento para sua necessária readaptação às atividades policiais. Tal custo seria da ordem de 35 a 45 mil reais por aluno (§ 51 da instrução reproduzida no Relatório) . 
21.	Diante dessa informação, pode-se concluir, com razoável segurança, que o retorno daqueles dez servidores para cumprirem menos de seis meses de serviço seria, com grande probabilidade, antieconômico. Vê-se, portanto, que, além da segurança jurídica e da razoabilidade, há outro princípio a recomendar o registro dos atos em favor dos aludidos servidores: o da economicidade.  (Grifos do original) .
18.	No caso vertente, embora a impugnação da aposentadoria não implique o retorno obrigatório da servidora à atividade, ele enseja redução significativa de proventos, de 20%, após 15 anos da concessão inicial, em face da ausência de implementação de apenas 1% do tempo faltante (24 anos, 9 meses e 3 dias/25 anos) .
19.	À luz dessas ponderações, considero, com base nos princípios da proteção da confiança legítima, da segurança jurídica e da economicidade, que a concessão em favor de Maria Madalena de Oliveira deve prosperar mediante o devido registro neste Tribunal, com os fundamentos consignados pela entidade de origem.
20.	Ressalto que o mesmo entendimento não se aplica ao caso da inativa Maria Madalena de Lima, porque a impugnação do seu tempo de serviço é superior a 9 meses (contabiliza de 29 anos, 2 meses e 19 dias) e seu caso admite nova concessão na proporção de 29/30 avos, o que implica redução de proventos de apenas 3,33%. 
21.	No tocante aos demais atos, incorporo a este Voto, como razões de decidir, as análises e conclusões anotadas na instrução da Sefip coligida no Relatório, ressaltando que a proposta de registro do ato de Maria Ozerina Monteiro Lizzo (peça 12) fundamenta-se nas disposições do art. 6º, §1º, da Resolução-TCU 206/2007, verbis:
Art. 6º  (...) 
§ 1º Os atos que, a despeito de apresentarem algum tipo de inconsistência ou irregularidade em sua versão submetida ao exame do Tribunal, não estiverem dando ensejo, no momento de sua apreciação de mérito, a pagamentos irregulares, serão considerados legais, para fins de registro, com determinação: 
I - ao órgão ou à entidade de origem para efetivação das devidas anotações nos assentamentos funcionais dos servidores; 
II - à unidade técnica competente para as devidas correções no Sistema Sisac. 
Do exposto, VOTO por que seja aprovado o Acórdão que ora submeto a este Colegiado.
 
TCU, Sala das Sessões, em 22 de fevereiro de 2022.
ANTONIO ANASTASIA 
Relator